臺灣苗栗地方法院民事判決　　　　　　　　96年度訴字第31號
原　　　告　大德機械工程股份有限公司
法定代理人　乙○○
訴訟代理人　陳益軒律師
複　代理人　甲○○
被　　　告　臺灣菸酒股份有限公司竹南啤酒廠
法定代理人　林煜登
訴訟代理人　李震華律師
上列當事人間請求給付工程款事件，本院於民國96年3月20日言
詞辯論終結，判決如下：
    主  文
被告應給付原告新臺幣壹佰壹拾貳萬壹仟零陸拾貳元，及自民國
九十六年一月二十五日起至清償日止，按年息百分之五計算之利
息。
訴訟費用新臺幣壹萬貳仟壹佰捌拾柒元由被告負擔。
本判決於原告以新臺幣參拾柒萬元供擔保後，得假執行；但被告
以新臺幣壹佰壹拾貳萬壹仟零陸拾貳元為原告預供擔保，得免為
假執行。
    事實及理由
一、本件原告依政府採購法規定標得被告「十五噸蒸氣鍋爐擴建
    工程」（以下簡稱系爭工程），兩造於民國93年8 月5 日就
    系爭工程簽訂工程契約書（以下簡稱系爭工程契約書）。依
    系爭工程契約書第5 條約定，契約價金總額為新台幣（下同
    ）15,300,000元整（含稅），無預付款，工程結算總價按契
    約總價結算，全部工程依約施工完成，並經正式驗收合格後
    ，由承商即原告辦妥保固保證後一次給付工程總價款。履約
    期限依系爭工程契約書第7 條約定：「1.開工日起算110 日
    歷天內（含鍋爐性能及熱效率測試合格）。2.施工期間凡因
    本廠（被告）臨時變更調配生產未能配合或鍋爐至新建工程
    配合不及而耽擱承包商施工因素，則依實際天數給予展延或
    不計工期。3.逾期違約金以日為單位計算。廠商如未能依照
    契約規定期限完工，應按逾期日數，每日依契約價金總額千
    分之一計算逾約金，本廠得以未付款中扣除。」。系爭工程
    於93年8 月9 日正式開工，履約期限為自開工之日起110 日
    歷天內完工，依合約規定竣工日期應為94年1 月12日。其間
    ，因進度落後，被告以書面告知原告並召開工程趕工協調會
    議，至94年4 月4 日經查驗確認，除被告無法提供工地進場
    安裝部分外，已全部完成，完成進度85 .2 % ，同時自當日
    起報核停工，另以書面通知復工，停工期間依契約規定不計
    工期。工期經核計當時逾期82天，尚未進廠安裝部分14.8%
    。嗣兩造於94年11月24日召開第四次工程協調會，依該次會
    議決議，被告同意自原告進廠施工七日內給付已完成部分85
    .2 %工程款，而原告94年4 月4 日核報停工之前逾期82天，
    依分項分段核計逾期罰款結果，罰款總額共計為731,545 元
    ，被告並同意自復工之日起至合部竣工日止，延展41日歷天
    ，原告同意自94年12月1 日起復工。惟因配合被告新建鍋爐
    消防設備現場勘驗檢查，系爭工程復工日期延展為94年12月
    20日，故系爭工程完工日期應展延至95年2 月20日，原告實
    際於95年5 月17日完成鍋爐熱效率測試合格並申報完工，總
    計自95年2 月21日起至95年5 月17日止合計工期遲誤86天。
    另兩造於95年3 月28日簽訂系爭工程契約增列契約條款，雙
    方同意依94年6 月7 日工程協調會決議事項第1 條及94年11
    月24日工程協調會決議事項第2 條增列契約條款如下：「1.
    依工程契約第二十條之規定，經雙方合意變更契約第五條『
    契約價金給付條件』之規定，就承商已交貨進廠之設備或組
    件，依契約項目之金額，先行估驗給付一次部份款；其餘仍
    依約施工完成，經正式驗收合格後給付工程尾款。承商並同
    意放棄因停工期間所增加之履約成本之求償權利。2.94年4
    月4 日全部工程停工前逾期違約金之計算，因本廠未能提供
    主要標的施工場所（鍋爐室）及僅能提供小部份施工場所（
    電氣室），造成廠商履約限制，顯與原約定可連續施作條件
    有異。本工程須配合營建完成，實際已屬分段分項施工性質
    ，基於採購公平合理原則，依據本工程契約第七條履約期限
    第一項第1 ～3 款規定，核算基準以廠商提出經本廠核定之
    要徑進度表為計算依據，實際施作中間檢查紀錄日期為準，
    按日計算，分項分段核計逾期罰款。」。而本件被告於核算
    95年2 月21日起之逾期罰款時，以復工後因鍋爐室已擴建完
    成且無可歸責於被告所造成之因素，仍依系爭工程契約第7
    條之約定，依系爭工程逾期86天（95年2 月21日起至95年5
    月17日止），按每逾期一日罰款15,300元（工程總價千分之
    一），總計核課原告逾期罰款1,315,800 元，且經被告於應
    給付之尾款中予以扣抵之事實，為兩造所不爭執，並有系爭
    工程契約書（詳卷第10至31頁）、被告94年6 月17日函附94
    年6 月7 日工程協調會記錄（詳卷第32至34頁）、被告94
    年12月6 日函附94年11月24日第四次工程協調會紀錄（詳卷
    第35至38頁）、被告94年12月22日函（詳卷第39頁）、初驗
    紀錄、初驗之複驗紀錄及正式驗收紀錄（詳卷第40至43頁
    ）、系爭工程契約增列契約條款（詳卷第44頁）及被告95年
    9 月12日函（詳卷第45頁）等件附卷可憑，自堪信為真實。
二、原告主張：系爭工程原告逾期完工固係事實，惟就遲誤工期
    86天部分，應按兩造協議分項分段方式核計，方屬合理。且
    本件所以延宕工期，始肇因被告未能如期提供施作場所，本
    案鍋爐室延宕近一年，雖然被告准予展延工期，然原告下包
    廠商卻因工期遲誤不願繼續配合，而與原告終止合約，致使
    原告復工後須另尋下包廠商接續施作，且於95年2 月21日止
    ，系爭工程已近完工（93.6%） ，只剩儀電部分尚在趕工而
    已（落後進度6.4%），本件逾期實肇因被告未盡定作人之協
    力義務，原告逾期實非得已，是以被告逕以核課原告逾期罰
    款1,315,800 元，依誠信原則以觀，被告核定逾期罰款，誠
    屬過高，依民法第148 條第2 項及同法第252 條規定，亦應
    予酌減。為此，爰依承攬報酬請求權，請求被告給付原告1,
    121,062 元及法定遲延利息等語，並聲明：如主文第1 項所
    示，並陳明願供擔保請准宣告假執行。
三、被告則以：兩造於94年11月24日協調會中根本未就復工後之
    逾期罰款如何計算進行任何討論，原告從未、亦不可能同意
    復工後施工如有逾期可按分項分段進度逾期違約金計算原則
    計算逾期罰款。且於原告復工後，兩造於95年3 月28日簽訂
    系爭增列契約條款明確記載：「2.94年4 月4 日全部工程停
    工前逾期違約金之計算，…按日計算，分項分段核計逾期罰
    款。」，並未記載復工後之逾期亦按分項分段標準核計，益
    足證兩造從未合意復工後之逾期罰款按分項分段標準核計。
    是原告於復工後逾期86天，逾期違約金之計算，仍應回歸適
    用兩造間系爭工程契約第7 條第1 項及第17條「遲延履約」
    第1 項約定，每日依契約價金總額1,530 萬元之千分之一計
    算，即每日15,300元，計算逾期違約金總額為1,315,800元
    （15,300,000×0.001 ×86=1,315,800）。原告主張逾期罰
    款應按未完成進度14.8％計算，原告頂多應課逾期罰款194,
    738 元（15300 ×0.148 ×86）云云，委無足取。另原告係
    於新建鍋爐室消防設備現場勘驗檢查完成後之94年12月20日
    才復工進場施作，斯時，原不可歸責於原告而導致工程於94
    年4 月4 日停工之履約障礙因素，即鍋爐室新建工程施工介
    面影響，已完全排除而不復存在，原告在合理展延工期41日
    曆天情形下，仍嚴重延誤工期達86天，此俱因可歸責於原告
    於復工後之自身事由所致，與被告完全無關。又原告於復工
    後嚴重延誤工期86天，不但導致被告就系爭工程完全無法使
    用，連帶影響發包予其他承攬人廠商且已興建完成之鍋爐室
    新建工程部分，亦完全處於閒置狀態而無法使用，就因原告
    復工施作工程逾期所遭受資金閒置損失，被告尚未就此部分
    損害向原告要求賠償，僅依兩造間系爭工程契約第7 條第1
    項及第17條「遲延履約」第1 項約定，每日依契約價金總額
    1,530 萬元之千分之一計算逾期違約金，完全符合契約約定
    ，且合計原告不爭執之停工前逾期違約金731,545元，及系
    爭復工後逾期違約金1,315,800 元，系爭工程逾期違約金總
    額共2,047,345元，亦未逾越工程契約書第17條第4 項約定
    契約價金總額之百分之20之上限 (15,300,000×20％=3,06
    0,000)，被告主張逾期違約金數額並無過高，原告請求依民
    法第252 條規定酌減違約金，洵無足採等語，資以抗辯，並
    聲明：原告之訴及假執行之聲請均駁回，並陳明如受不利之
    判決，願供擔保請准免為假執行。
四、本件兩造間首應審究之爭點即為就原告於94年12月20日復工
    後逾期86日之逾期罰款部分，究應依系爭工程契約第7 條第
    1 項及第17條「遲延履約」第1 項之約定，每日依系爭工程
    契約價金總額1,530 萬元之千分之一計算逾期違約金？抑或
    應依系爭工程契約增列契約條款之約定，依分項分段方式核
    計逾期罰款？經查：
（一）本件依系爭工程契約書第5 條約定，契約價金總額為15,3
      00,000元整（含稅），無預付款，工程結算總價按契約總
      價結算，全部工程依約施工完成，並經正式驗收合格後，
      由承商即原告辦妥保固保證後一次給付工程總價款。另依
      兩造間系爭工程契約第7 條第1 項約定：「3.逾期違約金
      以日為單位計算。廠商如未能依照契約規定期限完工，應
      按逾期日數，每日依契約價金總額千分之一計算逾約金，
      本廠得以未付款中扣除。」。嗣兩造於95年3 月28日簽訂
      系爭工程契約增列契約條款，雙方同意依94年6 月7 日工
      程協調會決議事項第1 條及94年11月24日工程協調會決議
      事項第2 條增列契約條款如下：「1.依工程契約第二十條
      之規定，經雙方合意變更契約第五條『契約價金給付條件
      』之規定，就承商已交貨進廠之設備或組件，依契約項目
      之金額，先行估驗給付一次部份款；其餘仍依約施工完成
      ，經正式驗收合格後給付工程尾款。承商並同意放棄因停
      工期間所增加之履約成本之求償權利。2.94年4 月4 日全
      部工程停工前逾期違約金之計算，因本廠未能提供主要標
      的施工場所（鍋爐室）及僅能提供小部份施工場所（電氣
      室），造成廠商履約限制，顯與原約定可連續施作條件有
      異。本工程須配合營建完成，實際已屬分段分項施工性質
      ，基於採購公平合理原則，依據本工程契約第七條履約期
      限第一項第1 ～3 款規定，核算基準以廠商提出經本廠核
      定之要徑進度表為計算依據，實際施作中間檢查紀錄日期
      為準，按日計算，分項分段核計逾期罰款。」，為兩造所
      不爭執，已如前述，則本件有關原告於94年12月20日復工
      後逾期86日之逾期罰款應如何核計，自應視兩造於95 年3
      月28日所簽訂之系爭工程契約增列契約條款是否已變更系
      爭工程契約第7 條有關逾期違約金之計算方式。
（二）查系爭工程契約增列契約條款第2 條約定：「94年4 月4
      日全部工程停工前逾期違約金之計算，因本廠未能提供主
      要標的施工場所（鍋爐室）及僅能提供小部份施工場所（
      電氣室），造成廠商履約限制，顯與原約定可連續施作條
      件有異。本工程須配合營建完成，實際已屬分段分項施工
      性質，基於採購公平合理原則，依據本工程契約第七條履
      約期限第一項第1 ～3 款規定，核算基準以廠商提出經本
      廠核定之要徑進度表為計算依據，實際施作中間檢查紀錄
      日期為準，按日計算，分項分段核計逾期罰款。」，依該
      約定之文義觀之，其前段載明「94年4 月4 日全部工程停
      工前逾期違約金之計算，因本廠未能提供主要標的施工場
      所（鍋爐室）及僅能提供小部份施工場所（電氣室），造
      成廠商履約限制，顯與原約定可連續施作條件有異」，無
      非係就兩造為何就系爭工程契約有關逾期違約金之計算方
      式應予變更之原因予以敘明而已，尚難據之即謂兩造上開
      系爭工程契約增列契約條款第2 條之約定，僅適用於94年
      4 月4 日全部工程停工前逾期違約金之計算。且依上揭系
      爭工程契約增列契約條款第2 條後段之約定「本工程須配
      合營建完成，實際已屬分段分項施工性質，基於採購公平
      合理原則，依據本工程契約第七條履約期限第一項第1 ～
      3 款規定，核算基準以廠商提出經本廠核定之要徑進度表
      為計算依據，實際施作中間檢查紀錄日期為準，按日計算
      ，分項分段核計逾期罰款。」，既約定「本工程」，而非
      約定「94年4 月4 日全部工程停工前已完成之工程」，自
      係指系爭工程全部，即包括94年4 月4 日全部工程停工前
      已完成之工程及94年12月20日復工後完成之工程全部。參
      以兩造所不爭執之原告於94年12月20日復工後逾期86日之
      計算，亦係依分段計算之方式予以計算，則逾期罰款計算
      基礎之工程金額，自亦應依分段工程金額予以計算，應無
      僅就該工程金額謂應回歸依系爭工程契約第7 條所約定之
      系爭工程總價金予以計算之理。況系爭工程就94年12月20
      日復工後完工部分之工程尾款僅2,264,400 元（15,300,0
      00×14.8% = 2,264,400） ，如依原系爭工程契約約定之
      違約金核計方式核科高達1,315,800 元，亦顯與兩造於95
      年3 月28日所簽訂上揭系爭工程契約增列契約條款所謂「
      基於採購公平合理原則」之本旨有違。是兩造間前揭系爭
      工程契約增列契約條款第2 條之約定，自應認已改變系爭
      工程契約第7 條第1 項有關逾期違約金之計算方式，即就
      原告於94年12月20日復工後逾期86日之逾期罰款部分，亦
      應依系爭工程契約增列契約條款之約定，依分項分段方式
      核計逾期罰款。被告所辯兩造間94年11月24日第四次工程
      協調會紀錄及95年3 月28日簽訂之系爭工程契約增列契約
      條款，既已明確記載「有關94年4 月4 日停工前逾期違約
      金之計算…改按分段分項方式核計逾期罰款」，未約定或
      記載復工後逾期罰款亦應按分項分段核計逾期違約金，應
      認兩造合意內容已排除復工後逾期違約金之計算亦應適用
      該分項分段核計之方式云云，尚非可採。
（三）系爭工程於94年4 月4 日停工前原告已施作之進度已達85
      .2% ，94年12月20日復工後之工程僅占系爭工程14.8% 之
      事實，既為兩造所不爭執，已如前述，則縱以原告於95年
      2 月21日工程進度落差14.8% ，依前述系爭工程契約增列
      契約條款第2 條約定之分段分項計算方式予以核計，原告
      應課之逾期罰款為19 4,738元（15,300×0.148 ×86）。
      被告逕以逾期86天，依系爭工程總價1,530 萬元之千分之
      一計算每日罰款15,300元，總計核課原告逾期罰款1,315,
      800 元，自有不當。原告主張被告多扣原告應收工程款1,
      121,062 元，應屬可採。
五、綜上，原告依承攬之法律關係，請求被告給付1,121,062 元
    ，及自起訴狀繕本送達翌日即96年1 月25日起至清償日止，
    按年息百分之5 計算之利息，洵屬有據，應予准許。
六、本判決兩造分別陳明願供擔保請准宣告假執行或免為假執行
    ，核均無不合。爰分別酌定相當之擔保金額，予以准許。
七、本件事證已臻明確，兩造其餘主張、陳述暨攻擊，防禦方法
    ，經本院斟酌後，認均不足以影響本判決之結果，自無逐一
    詳予論駁之必要，併此敘明。
八、訴訟費用負擔之依據：民事訴訟法第78條。
中　　華　　民　　國　　96　　年　　4 　　月　　3 　　日
                  民事庭法　官　王萬金
以上正本係照原本作成。
如對本判決上訴，須於判決送達後20日內向本院提出上訴狀。
                        書記官　劉碧雯
中　　華　　民　　國　　96　　年　　4 　　月　　3 　　日
